# Ekoģeogrāfiskie mainīgie  {#Chapter5}

Šajā nodaļā apkopoti ekoģeogrāfisko mainīgo apraksti un sniegta pieeja to lejupielādei. Apkopotā formā ar hipersaitēm lejupielādei tā ir pieejama arī [šajā tabulā (xlsx)](), savukārt [šajā tabulā (xlsx)]() raksturots to izveidošanas pamatojums - sugas, kuru ekoloģiskās nišas raksturošanai tie ir plānoti.

Lai nedaudz atvieglotu pārskatīšanu, EGV grupēti pēc raksturojumu veida un prezentēti apakšnodaļās.

## Reljefs un augsne  {#Chapter5.1}

Reljefu un augsni raksturojošie un no DEM izrietošie EGV.

### soils_OrganicCarbon

**Faila nosaukums un GeoTIFF pieejamība:** `soils_OrganicCarbon.tif`, [RAW](), [centrēts un mērogots]()

**EGV nosaukums:**

**Izveidošanas gaita un atkarības:**


```{r, eval=FALSE}

```


### reljefs_TWI_mean_cell

**Faila nosaukums un GeoTIFF pieejamība:** `reljefs_TWI_mean_cell.tif`, [RAW](), [centrēts un mērogots]()

**EGV nosaukums:**

**Izveidošanas gaita un atkarības:**


```{r, eval=FALSE}

```



### reljefs_Slope_sd_cell

**Faila nosaukums un GeoTIFF pieejamība:** `reljefs_Slope_sd_cell.tif`, [RAW](), [centrēts un mērogots]()

**EGV nosaukums:**

**Izveidošanas gaita un atkarības:**


```{r, eval=FALSE}

```



### reljefs_Slope_mean_cell

**Faila nosaukums un GeoTIFF pieejamība:** `reljefs_Slope_mean_cell.tif`, [RAW](), [centrēts un mērogots]()

**EGV nosaukums:**

**Izveidošanas gaita un atkarības:**


```{r, eval=FALSE}

```



### reljefs_DiS_mean_cell

**Faila nosaukums un GeoTIFF pieejamība:** `reljefs_DiS_mean_cell.tif`, [RAW](), [centrēts un mērogots]()

**EGV nosaukums:**

**Izveidošanas gaita un atkarības:**


```{r, eval=FALSE}

```



### reljefs_DiS_max_cell

**Faila nosaukums un GeoTIFF pieejamība:** `reljefs_DiS_max_cell.tif`, [RAW](), [centrēts un mērogots]()

**EGV nosaukums:**

**Izveidošanas gaita un atkarības:**


```{r, eval=FALSE}

```



### reljefs_DiS_area_r500

**Faila nosaukums un GeoTIFF pieejamība:** `reljefs_DiS_area_r500.tif`, [RAW](), [centrēts un mērogots]()

**EGV nosaukums:**

**Izveidošanas gaita un atkarības:**


```{r, eval=FALSE}

```



### reljefs_DiS_area_r1250

**Faila nosaukums un GeoTIFF pieejamība:** `reljefs_DiS_area_r1250.tif`, [RAW](), [centrēts un mērogots]()

**EGV nosaukums:**

**Izveidošanas gaita un atkarības:**


```{r, eval=FALSE}

```



### reljefs_DiS_area_r3000

**Faila nosaukums un GeoTIFF pieejamība:** `reljefs_DiS_area_r3000.tif`, [RAW](), [centrēts un mērogots]()

**EGV nosaukums:**

**Izveidošanas gaita un atkarības:**


```{r, eval=FALSE}

```



### reljefs_DiS_area_r10000

**Faila nosaukums un GeoTIFF pieejamība:** `reljefs_DiS_area_r10000.tif`, [RAW](), [centrēts un mērogots]()

**EGV nosaukums:**

**Izveidošanas gaita un atkarības:**


```{r, eval=FALSE}

```





## Klimats  {#Chapter5.2}

Klimatu un laika apstākļus raksturojošie EGV.


### climate_FebPrec

**Faila nosaukums un GeoTIFF pieejamība:** `climate_FebPrec.tif`, [RAW](), [centrēts un mērogots]()

**EGV nosaukums:**

**Izveidošanas gaita un atkarības:**


```{r, eval=FALSE}

```



### climate_FebTempSum

**Faila nosaukums un GeoTIFF pieejamība:** `climate_FebTempSum.tif`, [RAW](), [centrēts un mērogots]()

**EGV nosaukums:**

**Izveidošanas gaita un atkarības:**


```{r, eval=FALSE}

```



### climate_JulPrec

**Faila nosaukums un GeoTIFF pieejamība:** `climate_JulPrec.tif`, [RAW](), [centrēts un mērogots]()

**EGV nosaukums:**

**Izveidošanas gaita un atkarības:**


```{r, eval=FALSE}

```



### climate_PosTempDays

**Faila nosaukums un GeoTIFF pieejamība:** `climate_PosTempDays.tif`, [RAW](), [centrēts un mērogots]()

**EGV nosaukums:**

**Izveidošanas gaita un atkarības:**


```{r, eval=FALSE}

```



### climate_VegTempSums

**Faila nosaukums un GeoTIFF pieejamība:** `climate_VegTempSums.tif`, [RAW](), [centrēts un mērogots]()

**EGV nosaukums:**

**Izveidošanas gaita un atkarības:**


```{r, eval=FALSE}

```



### climate_YearPrecSum

**Faila nosaukums un GeoTIFF pieejamība:** `climate_YearPrecSum.tif`, [RAW](), [centrēts un mērogots]()

**EGV nosaukums:**

**Izveidošanas gaita un atkarības:**


```{r, eval=FALSE}

```



### attālums līdz jūrai

**Faila nosaukums un GeoTIFF pieejamība:** `.tif`, [RAW](), [centrēts un mērogots]()

**EGV nosaukums:**

**Izveidošanas gaita un atkarības:**


```{r, eval=FALSE}

```





## Satelītindeksi  {#Chapter5.3}

Izmantojot Zemes novērošanas sistēmu spektrālos datus sagatavotie EGV.


### EO_NDVI_23_med_sd

**Faila nosaukums un GeoTIFF pieejamība:** `EO_NDVI_23_med_sd.tif`, [RAW](), [centrēts un mērogots]()

**EGV nosaukums:**

**Izveidošanas gaita un atkarības:**


```{r, eval=FALSE}

```



### EO_NDVI_23_med_vid

**Faila nosaukums un GeoTIFF pieejamība:** `EO_NDVI_23_med_vid.tif`, [RAW](), [centrēts un mērogots]()

**EGV nosaukums:**

**Izveidošanas gaita un atkarības:**


```{r, eval=FALSE}

```



### EO_NDVI_LY_IQR_med

**Faila nosaukums un GeoTIFF pieejamība:** `EO_NDVI_LY_IQR_med.tif`, [RAW](), [centrēts un mērogots]()

**EGV nosaukums:**

**Izveidošanas gaita un atkarības:**


```{r, eval=FALSE}

```



### EO_NDVI_LY_med_sd

**Faila nosaukums un GeoTIFF pieejamība:** `EO_NDVI_LY_med_sd.tif`, [RAW](), [centrēts un mērogots]()

**EGV nosaukums:**

**Izveidošanas gaita un atkarības:**


```{r, eval=FALSE}

```



### EO_NDVI_LY_med_vid

**Faila nosaukums un GeoTIFF pieejamība:** `EO_NDVI_LY_med_vid.tif`, [RAW](), [centrēts un mērogots]()

**EGV nosaukums:**

**Izveidošanas gaita un atkarības:**


```{r, eval=FALSE}

```



### EO_NDVI_LY_p25_min

**Faila nosaukums un GeoTIFF pieejamība:** `EO_NDVI_LY_p25_min.tif`, [RAW](), [centrēts un mērogots]()

**EGV nosaukums:**

**Izveidošanas gaita un atkarības:**


```{r, eval=FALSE}

```



### EO_NDVI_LY_p75_max

**Faila nosaukums un GeoTIFF pieejamība:** `EO_NDVI_LY_p75_max.tif`, [RAW](), [centrēts un mērogots]()

**EGV nosaukums:**

**Izveidošanas gaita un atkarības:**


```{r, eval=FALSE}

```



### EO_NDWI_23_med_sd

**Faila nosaukums un GeoTIFF pieejamība:** `EO_NDWI_23_med_sd.tif`, [RAW](), [centrēts un mērogots]()

**EGV nosaukums:**

**Izveidošanas gaita un atkarības:**


```{r, eval=FALSE}

```



### EO_NDWI_23_med_vid

**Faila nosaukums un GeoTIFF pieejamība:** `EO_NDWI_23_med_vid.tif`, [RAW](), [centrēts un mērogots]()

**EGV nosaukums:**

**Izveidošanas gaita un atkarības:**


```{r, eval=FALSE}

```



### EO_NDWI_LY_IQR_med

**Faila nosaukums un GeoTIFF pieejamība:** `EO_NDWI_LY_IQR_med.tif`, [RAW](), [centrēts un mērogots]()

**EGV nosaukums:**

**Izveidošanas gaita un atkarības:**


```{r, eval=FALSE}

```



### EO_NDWI_LY_med_sd

**Faila nosaukums un GeoTIFF pieejamība:** `EO_NDWI_LY_med_sd.tif`, [RAW](), [centrēts un mērogots]()

**EGV nosaukums:**

**Izveidošanas gaita un atkarības:**


```{r, eval=FALSE}

```



### EO_NDWI_LY_med_vid

**Faila nosaukums un GeoTIFF pieejamība:** `EO_NDWI_LY_med_vid.tif`, [RAW](), [centrēts un mērogots]()

**EGV nosaukums:**

**Izveidošanas gaita un atkarības:**


```{r, eval=FALSE}

```



### EO_NDWI_LY_p25_min

**Faila nosaukums un GeoTIFF pieejamība:** `EO_NDWI_LY_p25_min.tif`, [RAW](), [centrēts un mērogots]()

**EGV nosaukums:**

**Izveidošanas gaita un atkarības:**


```{r, eval=FALSE}

```



### EO_NDWI_LY_p75_max

**Faila nosaukums un GeoTIFF pieejamība:** `EO_NDWI_LY_p75_max.tif`, [RAW](), [centrēts un mērogots]()

**EGV nosaukums:**

**Izveidošanas gaita un atkarības:**


```{r, eval=FALSE}

```





## Ceļi  {#Chapter5.4}

Ceļus raksturojošie EGV.




## Malas  {#Chapter5.5}


Malas (ainavmetrikā) raksturojošie EGV.



## Ūdeņi  {#Chapter5.6}

Ūdeņus raksturojošie EGV.


## Lauki  {#Chapter5.7}

Laukus (lauksaimniecībā izmantojamās zemes) raksturojošie EGV.


## Meži  {#Chapter5.8}

Mežus raksturojošie EGV.



## Eiklīda distances  {#Chapter5.9}


Attālumu līdz ainavas objektiem raksturojošie EGV.


## Citi  {#Chapter5.10}

Pārējie EGV.


